臺灣臺南地方法院民事判決　　　　　　九十一年度簡上字第一二二號
　　上　訴　人 　甲○○
　　被 上 訴 人　乙○○
右當事人間請求遷讓房屋事件，上訴人對於中華民國九十一年四月十六日本院台南簡
易庭第一審判決（九十年度南簡字第三八四號）提起上訴，本院判決如左：
    主  　文
上訴駁回。
第二審訴訟費用由上訴人負擔。
    事  　實
甲、上訴人方面：
一、聲明：求為判決：(一)原判決廢棄。(二)被上訴人在第一審之訴駁回。(三)第一、二審
    訴訟費用由被上訴人負擔。
二、陳述：除與原判決記載相同者，茲引用之外，補稱：
（一）民國（下同）八十八年十二月訴外人即被上訴人之母郭美麗自加拿大返回台灣
      ，原打算定居於台南，故擬購買坐落台南市○○○段三七七之二一地號土地上
      門牌台南市○○○路○段七三巷九號四樓房屋（下稱系爭房屋）及台南縣安定
      鄉新吉村新吉七一之一八號房屋，惟當時郭美麗資金不足，乃向上訴人借款新
      台幣（下同）三十八萬元，以支付系爭房屋價款及房屋稅。
（二）由於上訴人與郭美麗原係男女朋友關係，故於購得系爭房屋之後，郭美麗即同
      意上訴人搬入居住，嗣郭美麗欲前往加拿大時，還委請上訴人幫忙照顧房子。
      其後郭美麗來信告知要出售系爭房屋，被上訴人乃於八十九年十一月偕同訴外
      人侯明珠、包信銘二人至系爭房屋找上訴人，轉達郭美麗表示將於系爭房屋出
      售後，將三十八萬元欠款償還上訴人之意思。
（三）郭美麗因未正常繳付台南縣安定鄉新吉村新吉七一之一八號房屋貸款，唯恐系
      爭房屋亦遭銀行聲請法院查封拍賣，為求脫產而將系爭房屋借名過戶於被上訴
      人名下，惟郭美麗與被上訴人間並無買賣系爭房屋之真意，過戶純係二人通謀
      而為虛偽意思表示之結果。被上訴人既未買受系爭房屋，並非真正所有權人，
      則其訴請上訴人遷讓系爭房屋，即無理由，原判決未詳予查明，即判令上訴人
      應交還系爭房屋，顯有違誤。
（四）況且，被上訴人曾答應要先償還郭美麗三十八萬元借款後，上訴人才搬出系爭
      房屋之條件，今被上訴人及郭美麗並未將借款返還，上訴人自得繼續使用系爭
      房屋，被上訴人並不得請求返還。
三、證據：除援用第一審所提證據外，另提出被上訴人戶籍謄本一件。
乙、被上訴人方面：
一、聲明：求為判決：駁回上訴。
二、陳述：除與原判決記載相同者，茲引用之外，補稱：
（一）被上訴人為系爭房屋之所有權人，其取得所有權之原因為買賣關係，此等事實
      業經證人即代辦系爭房屋過戶事宜之受託人楊如琴到庭證述明確，並非如上訴
      人所稱係借名登記或通謀虛偽買賣，上訴人前述抗辯皆未舉證以實其說，不足
      採信。
（二）其次，上訴人與郭美麗間是否確有金錢借貸情事，上訴人一直無法舉證證明，
      已滋可疑。況且，縱使其二人間確有借貸關係，然亦與被上訴人無涉，不足援
      為上訴人拒絕搬遷之依據。
（三）被上訴人亦否認有答應償還或贈與上訴人三十八萬元後，始令上訴人搬離系爭
      房屋之承諾，請求駁回上訴。
三、證據：援用第一審所提證據。
    理  　由
一、本件被上訴人起訴主張：被上訴人於八十九年十一月十七日向訴外人郭美麗購買
    坐落台南市○○○段三七七之二一地號土地上門牌台南市○○○路○段七三巷九
    號四樓房屋，並於同年十二月四日移轉登記房屋所有權與被上訴人。上訴人無正
    當權源占有系爭房屋，屢經催請搬遷，均置之不理等情，爰本於所有權之法律關
    係，求為命上訴人應將系爭房屋遷讓交還被上訴人之判決。
二、上訴人則以：(一)上訴人與訴外人即被上訴人之母郭美麗原為男女朋友關係，郭美
    麗因資金不足，曾向上訴人借款三十八萬元購買系爭房屋，並同意上訴人遷入居
    住。其後郭美麗欲避免系爭房屋遭銀行聲請法院查封拍賣，乃與被上訴人通謀而
    為虛偽意思表示，借用被上訴人名義而將房屋所有權移轉登記與被上訴人所有，
    惟其二人並無移轉所有權之真意。準此，被上訴人既非系爭房屋之真正所有權人
    ，則其請求上訴人遷讓交還系爭房屋，自非有理。(二)被上訴人曾承諾先償還上訴
    人三十八萬元，上訴人再予搬遷之條件，惟被上訴人迄未履行前揭條件，上訴人
    自得繼續使用系爭房屋。從而，被上訴人請求上訴人遷讓交還系爭房屋，為無理
    由等語，資為抗辯。
三、被上訴人主張其於八十九年十二月四日登記取得系爭房屋所有權，上訴人迄今仍
    占有系爭房屋等情，已據提出建物登記謄本為證，且為上訴人所不爭，應堪信為
    真實。被上訴人又主張其為系爭房屋之所有人，上訴人無權占有系爭房屋等情，
    但為上訴人所否認，且以前揭情詞置辯，基此，本件審究之重點即在於：(一)被上
    訴人與訴外人郭美麗間是否係基於通謀而為虛偽買賣及移轉系爭房屋所有權之意
    思表示？(二)被上訴人是否曾允諾先償還郭美麗對上訴人之借款三十八萬元後，上
    訴人始予搬遷之條件？經查：
（一）按第三人主張表意人與相對人通謀而為虛偽意思表示者，該第三人應負舉證之
      責（最高法院四十八年台上字第二九號判例參照）。本件上訴人雖辯稱：訴外
      人郭美麗係為避免系爭房屋遭查封拍賣，才借名登記於被上訴人名下，然其二
      人間並無買賣系爭房屋及移轉所有權之真意，且無交付價金之事實，足見其二
      人所成立者為通謀虛偽買賣云云，但為被上訴人所否認，而上訴人又未能舉證
      以實其說，則依前揭判例所示舉證責任之分配原則，上訴人此等抗辯，尚難採
      認。又被上訴人主張系爭房地係其以五十二萬元向郭美麗購得，價金業已全數
      付清之事實，已據提出郭美麗書寫收款收據三張為證，且經證人楊如琴證稱：
      「（系爭房屋是否你辦理的？）是我委託我朋友辦理的，我是從事房屋仲介，
      當初因為乙○○（即被上訴人）的母親（郭美麗）不在台灣，所以就委託我辦
      理這件事情，當時因為乙○○想要回國定居，所以就打算跟她母親買系爭房子
      來住，他們談定價錢為五十二萬元，第一次支付二萬元，第二次簽約時付了二
      十萬元，尾款三十萬元，都是以現金交付。這筆錢事先交給我，目前借我使用
      。乙○○與他母親是養女與養母的關係，所以系爭房地才會用買賣的方式。．
      ．．。」等語明確（詳本院九十一年十月一日準備程序筆錄），則被上訴人主
      張其係以五十二萬元價金，向郭美麗購得系爭房屋並取得所有權之事實，尚非
      無據。至上訴人辯稱：被上訴人所提之郭美麗書寫收款收據與銀行留存簽名字
      跡不符乙節，經將郭美麗書寫收款收據與其留存於中國信託商業銀行印鑑卡上
      之簽名相互比對下，明顯可見「郭」及「麗」字之書寫方式與運筆順序相同，
      足認上開收據應係郭美麗本人所出具。上訴人執上開理由抗辯被上訴人與郭美
      麗係通謀虛偽買賣，不足採信。
（二）次按依土地法所為之登記，有絕對之效力，土地法第四十三條有明文規定。而
      所謂有絕對之效力，係指將登記事項賦與絕對真實之公信力，故以登記原因無
      效或得撤銷而為塗銷登記之請求前，登記名義人對於第三人仍得主張其權利。
      因之，系爭樓房既經登記為被上訴人所有，而此登記又未經依法塗銷，所謂買
      賣係出於通謀虛偽云云，殊不足以動搖被上訴人就系爭樓房之所有權存在。易
      言之，縱使登記原因有無效之情形，在該登記未塗銷以前，其登記仍不失其效
      力，就令登記有無效之原因，在原所有人未請求塗銷該登記，且已塗銷以前，
      尚難謂被上訴人無權請求上訴人遷還該房屋二樓（最高法院六十九年度台上字
      第二七三三號及同院七十年度台上字第三四０二號判決足資參照）。準此，本
      件縱認上訴人辯稱：被上訴人與郭美麗為通謀虛偽買賣，並無移轉所有權之真
      意，被上訴人非系爭房屋之真正所有權人云云屬實，惟系爭房屋既經登記為被
      上訴人所有，有建物登記謄本在卷足憑，則於被上訴人取得系爭房屋所有權之
      登記原因未因無效或得撤銷而經塗銷登記之請求前，被上訴人本於所有人之地
      位對於上訴人主張所有權，揆諸前開說明，亦非無據。是以上訴人執：被上訴
      人非系爭房屋之真正所有人，不得請求上訴人遷讓交還系爭房屋云云置辯，非
      有理由。
（三）上訴人又抗辯：郭美麗買受系爭房屋時，向其借款三十八萬元以支付房屋價款
      及房屋稅，且被上訴人曾允諾要先償還郭美麗三十八萬元借款後，上訴人才搬
      離系爭房屋之條件，今被上訴人及郭美麗並未返還借款，故上訴人不願搬遷云
      云，雖據提出盧文節於華南商業銀行存摺內頁、郭美麗於中國信託商業銀行存
      摺內頁及台南縣安定鄉新吉村新吉七一之一八號房屋稅繳款書為憑，但為被上
      訴人所否認，且依前揭郭美麗之中國信託商業銀行存摺僅記載於八十九年二月
      二十四日以現金存入三十五萬元，同年五月二十四日、同年六月十四日分別以
      現金存入一萬五千元、八千元，惟上開現金係由何人所存入，尚屬不明，且其
      存入之數額與日期均與自盧文節存摺內所提領之現金三十七萬元不符，尚難據
      此採認上訴人辯稱：郭美麗買受系爭房屋時，向其借款三十八萬元以支付房屋
      價款云云為真實。又自上訴人提出之房屋稅繳款書本身，並無法得知其稅款金
      額六千六百五十四元究係由何人繳納，亦難憑此而為有利於上訴人之認定。因
      之，上訴人抗辯：郭美麗買受系爭房屋時，向其借款三十八萬元未還云云，不
      足遽信。縱認上訴人辯稱：其與郭美麗間有金錢消費借貸關係乙節屬實，惟依
      債權相對性原則，上訴人並不得執此對抗被上訴人本於所有權而為遷讓交還系
      爭房屋之請求，又上訴人亦未能舉證證明被上訴人有何允諾代為清償或給付上
      開三十八萬元始可要求上訴人搬遷之情事，自難依此援為上訴人拒絕搬遷之法
      律上依據。
四、綜上所述，被上訴人為系爭房屋之所有人，上訴人對於被上訴人並無使用系爭房
    屋之合法權源，則被上訴人本於所有權之作用，請求上訴人遷讓交還系爭房屋，
    核與民法第七百六十七條規定相符，應予准許。原審判命上訴人應將系爭房屋遷
    讓返還被上訴人並依職權諭知交還房屋之履行期間，及依被上訴人聲請酌定擔保
    金額後准許假執行，於法並無不合。上訴意旨指摘原判決不當，求予廢棄改判，
    為無理由，應予駁回其上訴。
五、據上論結，本件上訴為無理由，依民事訴訟法第四百三十六條之一第三項、第四
    百四十九條第一項、第七十八條，判決如主文。
中　　　華　　　民　　　國　　九十一　　年　　　十一　　月　　　四　　　日
                                 臺灣臺南地方法院民事第四庭
~B審判長法　官　蘇正賢
~B　　　法　官　楊佳祥
~B　　　法　官　張季芬
右正本證明與原本無異。
本判決不得上訴。
中　　　華　　　民　　　國　　九十一　　年　　　十一　　月　　　四　　　日
~B　    法院書記官　汪姿秀
